【裁判字號】    96,訴,2729
【裁判日期】    970725
【裁判案由】    偽造文書
【裁判全文】
臺灣板橋地方法院刑事判決              96年度訴字第2729號
公  訴  人  臺灣板橋地方法院檢察署檢察官
被      告  丙○○
            庚○○
上  一  人
選任辯護人  呂康德  律師
上列被告等因偽造文書案件，業經檢察官提起公訴（96偵字第80
98號），本院判決如下：
    主  文
丙○○、庚○○均無罪。
    理  由
一、公訴意旨略以：被告庚○○明知超世紀新人類科技股份有限
    公司（下稱超世紀公司、址設台北縣三重市○○路○ 段97號
    29樓）之實際負責人兼創辦人，係其友人黃建友（身分證號
    Ｚ000000000、民國95年12月25日歿），竟與黃建友共同基於
    偽造文書及使公務員登載不實等概括犯意之聯絡，由被告庚○○充當該公司股東兼發起人，並於徵得知情之被告丙○○
    同意出任超世紀公司登記負責人兼股東及發起人後，共同於
    民國（下同）90年8 月27日，在不詳處所內，於未徵得戊○○、徐志豪等人之同意或授權狀況下，擅自冒用渠等名義出
    任新世紀公司發起人及股東，並偽造之戊○○、徐志豪等人
    之印章蓋印於渠等所偽造之新世紀公司章程、發起人會議事
    錄、股東名冊、董事會議事錄、董事監察人名冊等資料上，
    進而持向經濟部申請核發公司執照，致使經濟部承辦公司登
    記業務之公務員因而陷於錯誤，於所掌有關公司登記之相關
    簿冊中為不實之登載，並據以核發超世紀公司「公司執照」
    1 份；渠等於取得超世紀公司之公司執照後，復於90年9 月
    12 日 持用上該不實資料向台北縣政府申辦營利事業登記，
    致使承辦之公務員因而陷於錯誤，於所掌有關營利事業登記
    之相關簿冊中為不實之登載，並據以核發超世紀公司「營利
    事業登記證」1 份。渠等又於90年11月26日，在不詳處所內
    ，偽造不實之超世紀公司股東臨時會議事錄（營業項目變更
    ）並訛以戊○○為上該議事錄之記錄且偽蓋其印，再於91年
    1 月3 日持以向經濟部聲請公司變更登記，致使經濟部承辦
    公司登記業務之公務員因而陷於錯誤，於所掌有關公司登記
    之相關簿冊中為不實之登載，並據以核准超世紀公司變更營
    業項目；而後渠等於91年1 月14日日持用上該不實資料向台
    北縣政府申辦營利事業變更登記，致使承辦之公務員因而陷
    於錯誤，於所掌有關營利事業登記之相關簿冊中為不實之登
    載，並據以同意超世紀公司之營利事業變更登記。嗣因超世
    紀公司違反公平交易法被罰，由法務部行政執行署板橋行政
    執行處通知擔任該公司董事之戊○○據實提報財產狀況，經
    戊○○發現有異，訴請本署檢察官循線追查，始悉上情。因
    認被告2 人均涉犯刑法第216 條、210 條行使偽造私文書及
    同法第214 條使公務員登載不實等罪嫌云云（按起訴書贅引
    刑法第217條之法條）。
二、按犯罪事實應依證據認定之，無證據不得認定犯罪事實；又
    不能證明被告犯罪者，應諭知無罪之判決；刑事訴訟法第15
    4條第2項、第301條第1項分別定有明文。次按認定犯罪事實
    應憑積極證據，倘積極證據不足以為不利於被告事實之認定
    時，即應為有利被告之認定，更不必有何有利之證據，最高
    法院30年上字第816號著有判例。又按認定犯罪事實所憑之
    證據，雖不以直接證據為限，間接證據亦包括在內；然而無
    論直接或間接證據，其為訴訟上之證明，須於通常一般之人
    均不致有所懷疑，而得確信其為真實之程度者，始得據為有
    罪之認定，最高法院76年台上字第4986號判例意旨可資參照
    。
三、公訴人認被告等涉有上開罪嫌，無非以告訴人戊○○之指訴
    ，被告丙○○之自白及被告庚○○於96年6 月21日於偵訊時
    所述「因為當時那間公司真正負責人因為信用不佳無法申請
    刷卡所以才請徐火明當負責人當初有講好等刷卡機處理好後
    約3 個月就可以更名但是他們欺負徐火明不願意幫他辦理變
    更供詞」等語，證人林謝飛、林春財、己○○、徐志豪等人
    之證言，超世紀公司章程，發起人會議事錄，股東名冊，董
    事會議事錄，董事監察人名冊，超世紀公司股東臨時會議事
    錄，台北縣稅捐稽徵處訪查營業人報告表，被告徐火明與寶
    順建設股份有限公司簽訂之房屋租賃契約書、公證書、中途
    解約協議書暨收據等各乙份為其論據。
四、訊據被告丙○○及庚○○均堅決否認有何連續行使偽造私文
    書犯行，被告丙○○辯稱：伊自國中畢業即在庚○○工廠修
    車，伊關回來後，問庚○○有無人要雇工，庚○○說有間公
    司要請人坐司機，伊就說可以。但因伊臺北的路不熟，他們
    就說不行，又說因為該公司的文件申請不下來，叫伊先拿伊
    的證件讓他們申請，伊就拿伊的證件給他們，這件公司成立
    伊並無出資等語；被告庚○○則辯稱：這家公司伊根本也不
    是股東，在被告丙○○出獄後，伊知道該公司欠司機，伊就
    帶丙○○到該公司，本來要雇用丙○○作司機，後來卻沒有
    ，他們有向丙○○拿身份證，伊也反對，本來他們事項丙○○說要申請刷卡機，丙○○雖有前科，但金融上沒有不良紀
    錄，結果原本申請刷卡機，卻變成負責人，且伊的身份證也
    世界給他們等語；被告庚○○之辯護人則以：由審理庭到庭
    結證之證人乙○○、甲○○、丁○○三人之證詞足已證明被
    告庚○○並非超世紀公司之實際負責人，而僅為單純之人頭
    股東，且檢察官所提證據亦無法顯示被告等有與黃建友共犯
    偽造文書等犯行等語置辯。經查：
  (一)被告丙○○部分：
  1.被告丙○○於96年3 月29日偵訊時證稱伊有開一間「超世紀
    新人類科技股份有限公司」，伊以前的老闆是庚○○，伊原
    本是受僱於庚○○的汽車修理廠當學徒，伊不清楚超世紀公
    司在做什麼，好像開在三重，伊不知道該公司有無在營業，
    到現在健保局都在向伊追繳健保費，且庚○○跟伊說請伊當
    超世紀公司之人頭，三個月後就會替伊換掉，但是都沒有，
    而那家公司實際在做什麼伊都不知道等語（見偵查卷2 第42
    至44頁）；復於96年5 月10日偵訊時供陳庚○○原本是叫伊
    去當司機，但是因為公司辦不出來，所以叫伊去當負責人等
    語（見偵查卷3 第18、19頁）；又於96年6 月21日偵訊時供
    稱伊在當超世紀公司負責人時，是一位「黃經理」帶伊去辦
    公司登記、營利事業登記及申請發票，且當時雖是庚○○介
    紹去超世紀公司當司機，伊並不曉得庚○○是否為那間公司
    的老闆，那間公司出入的人很多，庚○○跟超世紀公司的人
    有告訴我因為資料辦不出來，要伊先當負責人三個月，之後
    資料出來再更新，庚○○應該事後來才知道，但是庚○○有
    在這家公司出入，本來是叫伊當司機，但是伊路不熟，他們
    認為不適合，所以又叫伊當名義負責人等語（見偵查卷3 第
    53頁）；再於本院審理中證述關於辦理超世紀公司相關之營
    利事業登記證、公司執照、銀行開戶、申請統一發票等事務
    ，通通都是證人丁○○帶伊去辦理的，因為臺北的路伊不熟
    ，伊剛開始去公司的時候就看到丁○○，伊去的時候公司還
    沒有登記好，是丁○○帶伊去辦理公司登記，伊沒有領薪水
    ，只有領車馬費，一趟來回給伊3000元，因為伊住台南，又
    伊不認識黃建友，伊不知道哪一個人叫黃建友，伊只知道有
    一個人叫「黃總經理」，伊去公司幾趟，都是跟丁○○接洽
    ，是庚○○介紹伊去公司的，當初伊剛出獄，沒有工作，庚○○介紹伊去超世紀公司擔任司機，而丁○○及另一個男子
    跟伊說找不到人，所以叫伊先做負責人三個月就好，伊在偵
    查中所說帶伊去辦統一發票的黃經理就是丁○○，丁○○有
    跟伊說伊擔任人頭負責人，保證不會有事，也說會幫伊向老
    闆爭取三個月就把伊換掉等語（見本院97年3 月13日審判筆
    錄第17、18頁）；由上揭被告丙○○於歷次偵、審程序中所
    述伊原係受同案被告庚○○介紹到超世紀公司任司機工作，
    惟因故轉成為超世紀公司之人頭負責人等情節皆一致，核與
    證人丁○○於本院審理中結證伊當時在90年底於超世紀公司
    擔任總務經理之工作，大約做了半年左右，而實際上黃建友
    是伊的直屬長官，又被告丙○○平常沒有在該公司，而黃建
    友交代伊要聯絡丙○○，伊就會聯絡丙○○過來辦理銀行支
    票、銀行開戶等事項，因為這是需要他本人出面辦理，而伊
    有問丙○○為何平常都不在公司，丙○○就告訴伊他是人頭
    負責人，而丙○○領薪水都會來找伊，丙○○每個月大概領
    1 萬餘元，黃建友告訴伊說那是車馬費，另外超世紀公司的
    一副大小章，是放在黃建友那邊保管，銀行申請開戶及公司
    印鑑章都是同一副，超世紀公司第一次請領統一發票，是丙○○跟會計師去辦的，之後請領統一發票是會計師領，伊沒
    有跟過丙○○去請領過統一發票等情節亦相符（見本院97年
    3 月13日審判筆錄第17、18頁）；復證人即共同被告庚○○
    分別於96年5 月10日偵訊時證稱是伊介紹丙○○去伊朋友的
    公司當司機，但是沒有介紹丙○○去當人頭，那個朋友自稱
    「黃健友」，丁○○是這家超世紀公司的財務經理，詳細情
    形丁○○很清楚等語（見偵查卷3 第18、19頁）；於96年6
    月21日偵訊時證述因為當時超世紀公司的真正負責人信用不
    佳，無法申請刷卡機，所以才請丙○○當負責人，當初有講
    好等刷卡機處理好以後，約三個月左右的時間就可以更名，
    但事後他們欺負丙○○，竟然不願意幫他辦理變更等語（見
    偵查卷3 第53頁）；又於本院審理時，結證伊有去找過黃建
    友是因為丙○○之事，當初是伊介紹丙○○去黃建友的公司
    擔任司機，結果因為丙○○不熟臺北的路，黃建友說超世紀
    公司缺少一個信用沒有瑕疵的人，就請丙○○擔任負責人，
    但當時黃建友跟丙○○說好只擔任三個月，等他們刷卡機下
    來，就更換負責人，伊去找黃建友是因為一直沒有更換負責
    人，伊才會去找黃建友理論，伊去的時候，黃建友跟伊說該
    公司剛好少一個股東，就請伊去擔任人頭股東，伊有同意，
    但伊與黃建友之間沒有談過代價，黃建友也沒有給過伊一毛
    錢，伊只是幫他三個月後，黃建友答應會把伊及丙○○換掉
    ，但後來都沒有換等語（見本院97年3 月13日審判筆錄第17
    頁），關於被告丙○○僅係擔任超世紀公司人頭負責人之情
    節亦相符，再觀之被告丙○○、庚○○及證人丁○○等三人
    分別於歷次偵、審程序中，皆為隔離訊問，然三人關於前揭
    丙○○為超世紀公司之人頭負責人乙情之相關情節及內容，
    尚屬一致，自堪認本件被告丙○○僅為超世紀公司之人頭負
    責人乙情為真，惟其有無實際參與超世紀公司之經營與運作
    部分，因卷內並無其他證人指述被告丙○○有實際任職超世
    紀公司證據存在，本院應認此部分公訴人所指被告丙○○上
    開犯行，尚有合理懷疑存在。
  2.再查，由證人徐志豪於96年3 月29日偵訊時證述伊並不認識
    被告等二人，也不知道伊如何成為超世紀公司之股東等語（
    見偵查卷2 第43頁）；證人己○○於96年4 月24日偵訊時證
    述伊並不知道伊是超世紀公司的股東，且伊的身份證也沒有
    丟過，股東名冊中的名字，伊都沒有認識，且公司章程的印
    章也不是伊的，伊沒有這樣字型的印章等語（見偵查卷3 第
    7 、8 頁），核上揭證詞僅能證明徐志豪、己○○兩人之證
    件有被冒用之事實，並無法證明該等冒用之事實，與被告丙○○有關。另證人林謝飛於96年5 月24日於偵訊時則是證述
    伊與庚○○是老朋友，可是庚○○有無介紹他的員工到黃建
    友那邊當司機之事伊並不曉得等語（見偵查卷2 第32頁），
    核上揭證人所述，亦與本件被告丙○○所涉及上揭公訴意旨
    所指涉之罪嫌無關，亦無法證明被告丙○○之犯行。復觀之
    卷附超世紀公司章程，發起人會議事錄，股東名冊，董事會
    議事錄，董事監察人名冊，超世紀公司股東臨時會議事錄，
    台北縣稅捐稽徵處訪查營業人報告表等名冊上，雖有被告丙○○之名字列於其中，然被告丙○○既已同意出任超世紀公
    司之形式上負責人，其名字列於上揭文件之中，自無使公務
    員登載不實之問題；末查，被告丙○○與寶順建設股份有限
    公司簽訂之房屋租賃契約書、公證書、中途解約協議書暨收
    據等各乙份之內容上，縱然確實有被告丙○○簽名於上，然
    被告丙○○自始即承認伊是超世紀公司人頭負責人，亦有為
    超世紀公司設立及變更登記等相關事項，另參以上揭證人丁○○及共同被告庚○○等人先後所證述之情節，顯見被告丙○○並從未實際參與該公司之營運，且每月僅有向丁○○領
    一萬多元之車馬費等情，已如前述，且衡諸常情，一般擔任
    公司人頭負責人者，多屬未實際參與公司內部之營運，是上
    揭房屋租賃契約書等文件雖有被告丙○○之簽名出現，惟徵
    諸前揭共同被告庚○○及證人丁○○所述，此僅得證明被告
    丙○○確實有擔任超世紀公司人頭負責人之事實，自難以此
    遽認被告丙○○確有犯刑法第216 條、210 條行使偽造私文
    書及同法第214 條使公務員登載不實等罪行，至為顯然。
(二)庚○○部分：
    經查：被告庚○○於超世紀公司設立之際，以其身份證借與
    實際負責人黃建友，並且原本是介紹共同被告丙○○智超世
    紀公司擔任司機，惟被告丙○○最後是被當成超世紀公司之
    人頭負責人等情，有上揭共同被告丙○○歷次分別於偵、審
    程序中所結證關於被告庚○○僅係介紹被告丙○○至超世紀
    公司擔任司機工作等語明確，復比對證人丁○○前揭於本院
    審理時結證所述該部分之情節相符，再衡諸被告庚○○於96
    年5 月7 日偵訊時供陳伊沒有籌設超世紀公司，超世紀公司
    是由一位姓黃的男子所開設，因為當時丙○○剛關出來，想
    要找事做，所以伊就介紹丙○○去超世紀公司當司機，伊也
    並未投資這家公司，後在伊介紹丙○○去這間公司上班時，
    黃先生說她的公司欠缺股東一人，所以伊就將身份證借給他
    ，他說半年後變更登記就會改過來等語（見偵查卷3 第15頁
    ）；復於96年5 月10日偵訊時供稱是伊介紹丙○○去伊朋友
    的公司當司機，但是沒有介紹丙○○去當人頭，那個朋友自
    稱黃建友，丁○○是這家超世紀公司的財務經理，詳細情形
    丁○○很清楚等語（見偵查卷3 第18、19頁）；於96年6 月
    21日偵訊時陳述當時是因為超世紀公司的真正負責人信用不
    佳，無法申請刷卡機，所以才請丙○○當負責人，當初有講
    好等刷卡機處理好以後，約三個月左右的時間就可以更名，
    但事後他們欺負丙○○，竟然不願意幫他辦理變更等語（見
    偵查卷3 第53頁）；又於本院審理時，供陳伊有去找過黃建
    友是因為丙○○之事，當初是伊介紹丙○○去黃建友的公司
    擔任司機，結果因為丙○○不熟臺北的路，黃建友說超世紀
    公司缺少一個信用沒有瑕疵的人，就請丙○○擔任負責人，
    但當時黃建友跟丙○○說好只擔任三個月，等他們刷卡機下
    來，就更換負責人，伊去找黃建友是因為一直沒有更換負責
    人，伊才會去找黃建友理論，伊去的時候，黃建友跟伊說該
    公司剛好少一個股東，就請伊去擔任人頭股東，伊有同意，
    但伊與黃建友之間沒有談過代價，黃建友也沒有給過伊一毛
    錢，伊只是幫他三個月後，黃建友答應會把伊及丙○○換掉
    ，但後來都沒有換等語（見本院97年3 月13日審判筆錄第17
    頁），又證人林春財於96年5 月24日於偵訊時證述伊是透過
    被告庚○○而認識黃建友，也知道黃建友好像有開一家超世
    紀公司，但並不知道被告庚○○有無參與超世紀公司等語（
    見偵查卷3 第32頁），自堪認被告庚○○係將其身份證借與
    超世紀公司之實際負責人黃建友，並擔任人頭股東乙情為真
    ，惟卷內並無其他證據可資證明被告庚○○有參與超世紀公
    司之實際營運工作，是被告庚○○有無本件偽造文書等犯行
    ，亦容本院存有合理懷疑之空間。
五、綜上所述，被告2 人是否確有前揭行使偽造私文書及使公務
    員登載不實文書之犯行，本院認為尚存有合理之懷疑，猶未
    到達確信其為真實之程度，自不能遽認被告2 人均確有前揭
    被訴之犯行。此外，檢察官復未提出其他積極證據，資以證
    明被告確有其所指上揭之犯行，揆諸前揭法律規定與最高法
    院判例要旨說明，既無足夠證據確信公訴意旨此部分之指述
    為真實，不能證明被告此部分犯罪，本院原應為被告此部分
    無罪判決之諭知。
據上論斷，應依刑事訴訟法第301 條第1項，判決如主文。
本案經檢察官楊展庚到庭執行職務
中    華    民    國    97    年    7    月    25    日
                刑事第十二庭  審判長法  官  戴嘉清
                                    法  官  陳信旗
                                    法  官  林晏鵬
上列正本證明與原本無異。
如不服本判決，應於送達後十日內敘明上訴理由，向本院提出上
訴狀
                                    書記官  陳映孜
中    華    民    國    97    年    7     月    25    日


司法院資訊處製作；財團法人民間司法改革基金會備份。
